---
title: "Pablo Picasso - życie i twórczość... w liczbach"
author: "Łukasz Prokulski"
date: "`r Sys.Date()`"
output: 
  html_document: 
    fig_height: 6
    fig_width: 8
    self_contained: no
---

```{r document_setup, echo=FALSE, message=FALSE, error=FALSE, warning=FALSE}
library(tidyverse)

# chunks options
knitr::opts_chunk$set(message = FALSE, error = FALSE, warning = FALSE)

# some better colours theme :)
theme_set(theme_minimal() +
             theme(plot.title = element_text(family = NULL, face = "bold", size = 18, color = "black"),
                   plot.subtitle = element_text(family = NULL, face = "plain", size = 12, color = "black"),
                   plot.caption = element_text(family = NULL, face = "italic", size = 9, color = "darkgray"),
                   plot.background = element_rect(fill="#efefef", color="#aaaaaa"),
                   panel.background = element_rect(fill = "white", color="black"),
                   strip.text.x = element_text(face = "bold")))
```


## Pobranie obrazów

Na stronie [Wikiart.org](https://www.wikiart.org/en/pablo-picasso/) znajdujemy listę [wszystkich obrazów](https://www.wikiart.org/en/pablo-picasso/all-works) - lista jest dynamiczna (kolejne obrazy są doładowywane bez przeładowania strony), ale po chwili grzebania w kodzie strony (niezawodne "Zbadaj" z Chrome) ze szczególnym uwzględnieniem zapytań sieciowych znajdujemy link odpowiedzialny za dociągnięcie kolejnych danych. Kilka eksperymentów i widać, że pod konkretnym URLem jest JSON zwracający po 200 obrazów (przede wszystkim linki do obrazów, ich tytuły i rok powstania - to nam wystarczy). Obrazów w serwisie jest 1129, więc potrzebujemy sześciokrotnie pobrać dane (z kolejnych 6 stron).


```{r eval=FALSE}
library(tidyverse)
library(jsonlite)

### Lista obrazów
url <- "https://www.wikiart.org/en/pablo-picasso/mode/all-paintings?json=2&resultType=text&page="

paintings_list <- tibble()

# 1129 obrazów, po 200 na stronie = 6 stron
for(page_no in 1:6) {
   # zbuduj urla do JSONa
   page_url <- paste0(url, page_no)
   
   # pobierz JSONa
   json <- fromJSON(page_url)
   
   # weź tylko interesujące dane
   paintings_tmp <- json$Paintings
   
   # dodaj do pełnej listy
   paintings_list <- paintings_list %>% bind_rows(paintings_tmp)
}
```

Oglądamy dane (hint: `glimpse(paintings_list)`) i widzimy, że wszystkie kolumny są typu znakowego, a taki rok jest przecież liczbą. Zmieniamy więc rok na liczbę (a jak się nie uda to olewany konkretny obraz - w efekcie utrata 9 ze 1129 to żadna strata), jednocześnie pozostawiając tylko to co nam potrzebne:

```{r eval=FALSE}
paintings <- paintings_list %>%
   select(id, title, year, image) %>%
   mutate(year = as.numeric(year)) %>%
   filter(!is.na(year))
```

Tak przygotowaną listę obrazów zapisujemy sobie lokalnie (w pliku, jak ktoś chce to w bazie danych).

Kolejny krok to pobranie wszystkich plików graficznych (wpadną do folderu `pics/`). Zrobimy to 1120 razy przy użyciu odpowiedniej funkcji:

```{r eval=FALSE}
download_paint <- function(paint) {
   # url do obrazu
   paint_url <- URLencode(as.character(paint$image))
   
   # ścieżka do pliku lokalnego
   # () zamienione na _
   dest_path <- paste0("pics/", basename(gsub("[\\(\\)]", "_", paint_url)))

   # pobierz plik i zapisz lokalnie
   download.file(paint_url, destfile = dest_path)
   
   # oddaj ścieżkę do pliku lokalnego
   return(dest_path)
}
```

którą wywołamy dla każdego z obrazów:

```{r eval=FALSE}
# dla każdego wiersza wywołaj funkcję i wynik jej działania umieść w kolumnie "path"
paintings <- paintings %>%
   rowwise() %>%
   mutate(path = download_paint(image)) %>%
   ungroup()
```

Cały proces trochę potrwa (w efekcie pobieramy około 350 megabajtów plików graficznych). Uzupełnioną o ścieżki do plików lokalnych listę zapisujemy lokalnie:

```{r eval=FALSE}
saveRDS(paintings, file = "paintings.RDS")
```
```{r echo=FALSE}
paintings <- readRDS("paintings.RDS")
```

## Ile obrazów mamy?

Nie znam twórczości Picassa na tyle dobrze, żeby powiedzieć czy namalował (albo narysował - wśród pobranych plików są również grafiki) 1120 obrazów czy więcej. Możemy zobaczyć za to ile powstało w kolejnych latach:

```{r eval=FALSE}
paintings %>% count(year) %>% ggplot() + geom_col(aes(year, n))
```
```{r echo=FALSE}
paintings %>% 
   count(year) %>%
   ggplot() +
   geom_col(aes(year, n), fill = "lightgreen", color = "gray50") +
   scale_x_continuous(breaks = seq(1880, 1990, 5)) +
   labs(title = "Liczba obrazów namalowanych przez Pablo Picasso w kolejnych latach",
        subtitle = "Na bazie danych z Wikiart.org",
        caption = "(c) 2017, Łukasz Prokulski, fb.com/DaneAnalizy",
        x = "", y= "")
```

Tutaj pole do popisu dla biografów - dlaczego bywały lata kiedy malował więcej? Nowe kobiety (znając Picassa to może być przyczyna - nowa muza to większa wena). O jednym jestem przekonany - w początkowych latach twórczości artysta (każdy?) jest bardziej płodny: rozwija warsztat, szuka swojej formy wyrazu. Kiedy przychodzi sukces, a spojrzenie na sztukę jest już ugruntowane - powstają dzieła bardziej przemyślane, a ich przygotowanie zajmuje więcej czasu (albo szkoda czasu na wprawki). Tak sobie koncypuję.


Przejdźmy jednak dalej - jak w R wyświetlić plik graficzny (w tym przypadku plik JPEG)? Sposobów jest wiele, prześledzimy jeden, który pozwoli na manipulację danymi graficznymi

# wczytanie obrazka

```{r}
library(jpeg) # dla funkcji readJPEG()

# to będzie parametrem funkcji
file <- "pics/bullfight-scene-1901.jpg"

picture <- readJPEG(file)

plot.new()
rasterImage(picture, 0, 0, 1, 1)
```

Rozmiary obrazka to `r dim(picture)`, gdzie kolejno mamy:

* wysokość = `r dim(picture)[1]`
* szerokość = `r dim(picture)[2]`
* liczbę warstw kolorów - tutaj `r dim(picture)[3]` co odpowiada składowym R, G, B

Możemy pokazać tylko jedną składową - weźmy czerwoną (jest dość charakterystyczna na przykładowym obrazie):

```{r}
image(picture[,,1], col = gray.colors(255))
```

Przede wszystkim obraz jest przekręcony (można temu zapobiec przekształcając macierz) - to z różnicy w umieszczeniu punktu początkowego układu współrzędnych. `rasterImage()` rysuje punkty poczynając od lewego górnego rogu, `image()` tak jak ma to miejsce w kartezjańskim układzie współrzędnych - od lewego dolnego rogu.

Jeśli zaś chodzi o kolory: im bardziej biały punkt na powyższym obrazie tym silniejsza składowa czerwona (R). Zwódźcie uwagę na trybuny i czerwoną płachtę. Biały na oryginalnym obrazie to największe nasycenie wszystkich składowych opisane wartościami `RGB = (255, 255, 255)`.


Kolejne manipulacje będziemy przeprowadzać na ramce danych, gdzie każdy wiersz będzie zawierał współrzędne (x, y) punktu oraz składowe jego kolorów (R, G, B). Przygotujmy zatem taką ramkę:

```{r}
library(reshape2) # dla fukncji melt()

image.R <- melt(picture[,,1])
image.G <- melt(picture[,,2])
image.B <- melt(picture[,,3])

# trzy ramki składamy w jedną
image.df <- cbind(image.R, image.G[3], image.B[3])

# i poprawiamy nazwy kolumn
colnames(image.df) <- c("x","y","R","G","B")
```

Możemy już usunąć zbędne dane (popatrzcie na rozmiary tych tablic i rozmiar pliku JPEG - widać co oznacza porządna kompresja), aby nie zajmowały nam niepotrzebnie pamięci.

```{r}
rm(image.R, image.G, image.B, picture)
```

Dodatkowo zmniejszymy sobie nieco obrazek - na przykład zostawiając co piątą linię (i kolumnę):

```{r}
# to będzie później parametrem
picture_scale <- 5

image.df <- image.df %>%
   # przeskalowanie dla szybszych późniejszych obliczeń
   filter(x %% picture_scale == 0) %>%
   filter(y %% picture_scale == 0) %>%
   mutate(x = x %/% picture_scale, y = y %/% picture_scale)

# rozmiary po przeskalowaniu
dimx <- max(image.df$x)
dimy <- max(image.df$y)
```

Kolejny krok to *posteryzacja* (*color quantization*), czyli zmniejszenie liczby kolorów. Algorytmów jest pewnie sporo (w ogóle przekształcenia obrazu to fascynująca sprawa - rozmycia, wyodrębnianie krawędzi - wszystko to są operacje na macierzach), my wykorzystamy **k-means**. Znajdziemy 8 centrów (punktów w przestrzeni kolorów) i wszystkie kolory przekształcimy do tych ośmiu.

```{r}
n_clusters <- 8

# k-means na przestrzeni kolorów
image_df_kmeans <- kmeans(image.df[, c("R", "G", "B")], n_clusters)

# tabelka z kolorami centrów
image.df_centers <- image_df_kmeans$centers %>%
   as_data_frame() %>%
   mutate(cluster = as.numeric(rownames(.))) %>%
   rename(R_kmeans = R, G_kmeans = G, B_kmeans = B) %>%
   # składowe kolorów na kod HEX koloru
   mutate(RGB_kmeans_hex = sprintf("#%02X%02X%02X",
                                   round(255 * R_kmeans),
                                   round(255 * G_kmeans),
                                   round(255 * B_kmeans)))

# łączymy oryginalny obrazek z 8 kolorami
image.df_all <- image.df %>%
   mutate(cluster = image_df_kmeans$cluster) %>%
   left_join(image.df_centers, by = "cluster")

# usuwamy pośrednie tabele
rm(image.df, image.df_centers, image_df_kmeans)
```

Teraz możemy już narysować obrazek z przekształconymi kolorami. Prawie od razu - najpierw musimy z tabeli danych przejść na macierze kolejnych składowych (czyli drogę odwrotną niż poprzednio):

```{r}
# potrzebujemy macierzy 3-wymiarowej
image.segmented <- array(dim=c(dimx, dimy, 3))

# każdy wymiar to jedna składowa koloru
image.segmented[,,1] <- matrix(image.df_all$R_kmeans, nrow=dimx) # R
image.segmented[,,2] <- matrix(image.df_all$G_kmeans, nrow=dimx) # G
image.segmented[,,3] <- matrix(image.df_all$B_kmeans, nrow=dimx) # b
```

Co wyszło?

```{r}
plot.new()
rasterImage(image.segmented, 0, 0, 1, 1)
```

Zwróćcie uwagę na szczegóły. Są dużo mniejsze - wynika to ze zmniejszenia rozdzielczości obrazu ale też zmniejszenia rozdzielczości kolorów (zmniejszenia ich liczby). Zgubiliśmy chociażby niebieskie spodnie torreadora, zniknęły też odcienie zielonego i czerwonego (mamy wielkie czerwone plamy).


Zobaczmy ile punktów obrazu jest danego koloru (ze zmniejszonej palety):

```{r eval=FALSE}
# policzmy sobie kolorki :)
popular_colors_kmeans <- image.df_all %>%
   count(RGB_kmeans_hex) %>%
   ungroup() %>%
   arrange(desc(n)) %>%
   # przyda się do kolejności słupków na wykresie
   mutate(RGB_kmeans_hex = factor(RGB_kmeans_hex, levels = RGB_kmeans_hex))

# użyjemy nazwy kolorów (kod HEX) do pokolorowania słupków
popular_colors_kmeans_palete <- as.character(popular_colors_kmeans$RGB_kmeans_hex)
names(popular_colors_kmeans_palete) <- as.character(popular_colors_kmeans$RGB_kmeans_hex)

# narysujmy wykres
ggplot(popular_colors_kmeans) +
   geom_col(aes(RGB_kmeans_hex, n, fill = RGB_kmeans_hex)) +
   scale_fill_manual(values = popular_colors_kmeans_palete)
```
```{r echo=FALSE}
# policzmy sobie kolorki :)
popular_colors_kmeans <- image.df_all %>%
   count(RGB_kmeans_hex) %>%
   ungroup() %>%
   arrange(desc(n)) %>%
   # przyda się do kolejności słupków na wykresie
   mutate(RGB_kmeans_hex = factor(RGB_kmeans_hex, levels = RGB_kmeans_hex))

# użyjemy nazwy kolorów (kod HEX) do pokolorowania słupków
popular_colors_kmeans_palete <- as.character(popular_colors_kmeans$RGB_kmeans_hex)
names(popular_colors_kmeans_palete) <- as.character(popular_colors_kmeans$RGB_kmeans_hex)

# narysujmy wykres
ggplot(popular_colors_kmeans) +
   geom_col(aes(RGB_kmeans_hex, n, fill = RGB_kmeans_hex), show.legend = FALSE) +
   scale_fill_manual(values = popular_colors_kmeans_palete) +
   labs(title = "Najpopularniejsze kolory na obrazie (po posteryzacji)", x ="", y = "Liczba punktów")
```

Tych kolorów i informacji o liczbie punktów użyjemy do zobaczymy jak zmieniała się paleta używana przez Picassa na przestrzeni jego życia.

Korzystając z okazji zabawmy się w *principal components analysis* na przestrzeni oryginalnych kolorów - czy da się wyłowić ze samych składowych (bez informacji o położeniu punktów danego koloru) wyłowić jakieś informacje? Przeprowadźmy analizę PCA i narysujmy jej wynik:

```{r}
pca <- princomp(image.df_all[, 3:5])

pca$scores %>%
   as_data_frame() %>%
   ggplot() +
   geom_point(aes(Comp.1, Comp.2, color = Comp.3), alpha = 0.1) +
   scale_color_gradient2(low = "red", mid = "blue", high = "green", midpoint = 0)
```

Trudno chyba cokolwiek powiedzieć... ale widać pewne obszary. Można by spróbować zrobić PCA (to już mamy), a później k-means na wyniku PCA i na tej podstawie przypisać kategorie do poszczególnych punktów obrazka. Niewiele się zmieni - przekształcenia (PCA, k-means) robimy na samej przestrzeni barw. Spróbujmy dodać do tego współrzędne poszczególnych punktów (normalizując je - skorzystamy z `prcomp()` zamiast z `princomp()`)

```{r}
pca_all <- prcomp(image.df_all[, 1:5],  scale. = TRUE)

pca_kmeans <- kmeans(pca_all$x, 8)

image.df_all$pca_cluster <- pca_kmeans$cluster

ggplot(image.df_all) +
   geom_point(aes(y, x, color = as.factor(pca_cluster))) +
   scale_color_brewer(palette = "YlOrRd") +
   scale_y_reverse() +
   labs(color = "PCA cluster", x = "", y = "")
```


Nadal widać zarysy. Niewiele w sumie się zmieniło. Widać przejście tonalne po przekątnej co jest ciekawostką i wynikiem dodania składowych X i Y do analizy PCA.


Tyle znęcania się nad jednym obrazem - weźmy na warsztat wszystkie.

Wszystkie potrzebne operacje już przeprowadzaliśmy, czas upakować je w funkcję, którą wywołamy dla każdego z obrazów:

```{r}
prepare_kmeans_palete <- function(title, year, path, picture_scale = 5, n_clusters = 8)
{
   # wczytanie obrazka
   picture <- readJPEG(path)

   # przygotowanie data frames dla każdej ze składowych kolorów
   image.R <- melt(picture[,,1])
   image.G <- melt(picture[,,2])
   image.B <- melt(picture[,,3])
   
   # złączenie składowych w jedną dużą tabelę
   image.df <- cbind(image.R, image.G[3], image.B[3])
   colnames(image.df) <- c("x","y","R","G","B")
   
   # dla oszczędzenia pamięci usuwamy co zbędne
   rm(image.R, image.G, image.B, picture)
   
   image.df <- image.df %>%
      # kolory do HEX)
      mutate(RGB_hex = sprintf("#%02X%02X%02X", round(R * 255), round(G * 255), round(B * 255))) %>%
      # przeskalowanie dla szybszych późniejszych obliczeń
      filter(x %% picture_scale == 0) %>%
      filter(y %% picture_scale == 0) %>%
      mutate(x = x %/% picture_scale, y = y %/% picture_scale)
   
   # rozmiary przeskalowanego obrazu
   dimx <- max(image.df$x)
   dimy <- max(image.df$y)
   
   # kmeans dla składowych koloru
   image_df_kmeans <- kmeans(image.df[, c("R", "G", "B")], n_clusters)
   
   # centra
   image.df_centers <- image_df_kmeans$centers %>%
      as_data_frame() %>%
      mutate(cluster = as.numeric(rownames(.))) %>%
      rename(R_kmeans = R, G_kmeans = G, B_kmeans = B) %>%
      # kolory RGB
      mutate(RGB_kmeans_hex = sprintf("#%02X%02X%02X", round(255 * R_kmeans), round(255 * G_kmeans), round(255 * B_kmeans)))

   # łączymy dane oryginalne przeskalowanego obrazu z wynikiem kmeans   
   image.df_all <- image.df %>%
      mutate(cluster = image_df_kmeans$cluster) %>%
      left_join(image.df_centers, by = "cluster")
   
   # znowu usuwamy śmieci z pamięci
   rm(image.df, image.df_centers, image_df_kmeans)
   
   # rozkład kolorów po kmeans
   popular_colors_kmeans <- image.df_all %>%
      count(RGB_kmeans_hex) %>%
      ungroup() %>%
      arrange(desc(n)) %>%
      mutate(color_n = row_number())
   
   # dodajemy dane o obrazie
   popular_colors_kmeans$title <- title
   popular_colors_kmeans$year <- year
   popular_colors_kmeans$path <- path
   
   
   return(popular_colors_kmeans)
}
```

Nie będę wnikał w powyższy kod - przeszliśmy to krok po kroku, a i same komentarze dobrze tłumaczą co jest robione.

Potraktujemy tą funkcją wszystkie obrazy:

```{r eval=FALSE}
kmeans_colors <- data_frame()

for(i in 1:nrow(paintings)) {

   tmp_df <- prepare_kmeans_palete(title = as.character(paintings[i, "title"]),
                                   year = as.numeric(paintings[i, "year"]),
                                   path = as.character(paintings[i, "path"]),
                                   picture_scale = 5,
                                   n_clusters = 8)

   # numer obrazu, na wszelki wypadek :)
   tmp_df$i <- i

   kmeans_colors <- kmeans_colors %>% bind_rows(tmp_df)
}
```
```{r echo=FALSE}
kmeans_colors <- readRDS("kmeans_colors.RDS")
```


Po drodze coś nam się wykopyrtnie, coś się zawiesi, a to obrazek się ściągnął z błędem, a to zabraknie pamięci albo prądu. Teoretycznie kod jest poprawny, ale warto czuwać nad całym procesem.

Mając zebrane po 8 najpopularniejszych kolorów (przypominam - po posteryzacji) dla każdego obrazu i wiedząc kiedy obraz został namalowany możemy pokusić się o narysowanie na osi czasu popularności kolorów. Wybierzemy tylko ten najpopularniejszy kolor na danym obrazie i policzymy jaki procent punktów ma ten kolor:

```{r eval=FALSE}
plot_data <- kmeans_colors %>%
   filter(color_n == 1) %>%
   group_by(year) %>%
   mutate(p = n/sum(n)) %>%
   ungroup()

palete_vec <- as.character(unique(plot_data$RGB_kmeans_hex))
palete <- palete_vec
names(palete) <- palete_vec

plot_data %>%
   ggplot() +
   geom_vline(xintercept = c(1901, 1904, 1907, 1909, 1912, 1919, 1930, 1939, 1949), color = "red") +
   geom_bar(aes(year, p, fill = RGB_kmeans_hex), stat = "identity", show.legend = FALSE) +
   scale_fill_manual(values = palete) +
   scale_x_continuous(breaks = seq(1880, 1990, 5)) +
   annotate("text", label = "Blue\nPeriod", x = 1901, y = 1.1, hjust = 0) +
   annotate("text", label = "Rose\nPeriod", x = 1904, y = -0.1, hjust = 0) +
   annotate("text", label = "African art\nand primitivism", x = 1907, y = 1.2, hjust = 0) +
   annotate("text", label = "Analytic\ncubism", x = 1909, y = -0.1, hjust = 0) +
   annotate("text", label = "Synthetic\ncubism", x = 1912, y = 1.1, hjust = 0) +
   annotate("text", label = "Neoclassicism\nand surrealism", x = 1919, y = -0.1, hjust = 0) +
   annotate("text", label = "The Great Depression\nto MoMA exhibition", x = 1930, y = 1.1, hjust = 0) +
   annotate("text", label = "World War II\nand late 1940s", x = 1939, y = -0.1, hjust = 0) +
   annotate("text", label = "Later works\nto final years", x = 1949, y = 1.1, hjust = 0)
```
```{r echo=FALSE}
plot_data <- kmeans_colors %>%
   filter(color_n == 1) %>%
   group_by(year) %>%
   mutate(p = n/sum(n)) %>%
   ungroup()

palete_vec <- as.character(unique(plot_data$RGB_kmeans_hex))
palete <- palete_vec
names(palete) <- palete_vec

plot_data %>%
   ggplot() +
   geom_vline(xintercept = c(1901, 1904, 1907, 1909, 1912, 1919, 1930, 1939, 1949), color = "red") +
   geom_bar(aes(year, p, fill = RGB_kmeans_hex), stat = "identity", show.legend = FALSE) +
   scale_fill_manual(values = palete) +
   scale_x_continuous(breaks = seq(1880, 1990, 5)) +
   theme(axis.text.y = element_blank(),
         panel.grid = element_blank(),
         axis.ticks.x = element_line(size = 1),
         panel.border = element_rect(fill = NA, color = "black")) +
   labs(x = "", y = "", title = "Dominujące kolory w obrazach Pablo Picasso",
        subtitle = "Nazwy i daty okresów według Wikipedii",
        caption = "(c) 2017, Łukasz Prokulski, fb.com/DaneAnalizy") +
   annotate("text", label = "Blue\nPeriod", x = 1901, y = 1.1, hjust = 0) +
   annotate("text", label = "Rose\nPeriod", x = 1904, y = -0.1, hjust = 0) +
   annotate("text", label = "African art\nand primitivism", x = 1907, y = 1.2, hjust = 0) +
   annotate("text", label = "Analytic\ncubism", x = 1909, y = -0.1, hjust = 0) +
   annotate("text", label = "Synthetic\ncubism", x = 1912, y = 1.1, hjust = 0) +
   annotate("text", label = "Neoclassicism\nand surrealism", x = 1919, y = -0.1, hjust = 0) +
   annotate("text", label = "The Great Depression\nto MoMA exhibition", x = 1930, y = 1.1, hjust = 0) +
   annotate("text", label = "World War II\nand late 1940s", x = 1939, y = -0.1, hjust = 0) +
   annotate("text", label = "Later works\nto final years", x = 1949, y = 1.1, hjust = 0)
```

Przy okazji dodałem do wykresów informacje o okresach w twórczości Picassa zaczerpnięte z Wikipedii:

* Before 1900
* Blue Period: 1901–1904
* Rose Period: 1904–1906
* African art and primitivism: 1907–1909
* Analytic cubism: 1909–1912
* Synthetic cubism: 1912–1919
* Neoclassicism and surrealism: 1919–1929
* The Great Depression to MoMA exhibition: 1930–1939
* World War II and late 1940s: 1939–1949
* Later works to final years: 1949–1973

Czy okres niebieski był rzeczywiście niebieski? A w czerwonym dominowała czerwień? W niebieskim rzeczywiście widać sporo odcieni niebieskiego, ale w czerwonym to chyba raczej czerwone akcenty. Widać zaś coś interesującego - w okresie neoklasycyzmu i surrealizmu obrazy Picassa były jaśniejsze, z barwami o mocnym nasyceniu. Podczas II wojny światowej widać dużo ciemnych barw - czy to wyniki życia prywatnego czy odczuć związanych z trwającą wojną?

**Czy jest na sali znawca twórczości (i życia) Pabla Picassa?** Proszę o komentarze!
